臺灣臺中地方法院民事判決　九十年度保險字第四七號
　　原　　　告　甲○○
　　被　　　告　南山人壽保險股份有限公司
　　法定代理人　林文英
　　訴訟代理人　莊絮雲
右當事人間請求給付保險金事件，本院判決如左：
    主    文
原告之訴及假執行之聲請均駁回。
訴訟費用由原告負擔。
    事    實
甲、原告方面：
  一、聲明：
（一）被告應給付原告新台幣（下同）四百八十四萬三千八百一十元，及自民國九十
      年一月十九日起至清償日止，按年息百分之十計算之利息。
（二）願供擔保請准宣告假執行。
  二、陳述：
（一）依兩造所簽訂之南山個人人身意外傷害保險附約條款第二十三條及南山新人身
      意外傷害保險附約條款第二十九條約定：本附約涉訟時，以要保人住所所在地
      法院管轄之合意管轄條款。本件要保人李永森住所所在地為台中縣，故鈞院有
      管轄權，合先敘明。
（二）緣訴外人即系爭保險契約之被保險人李永森為原告之夫，於八十二年七月十日
      投保被告承保之「新二十年期繳費增值分紅終身壽險」（下稱保險主約），保
      單號碼為Ｚ000000000號，保險期間自八十二年七月十一日至一０二
      年七月十一日，其中附加投保「綜合意外保險附約」（下稱保險附約一）及「
      南山個人人身意外傷害保險附約」（下稱保險附約二），保險金額均為五十萬
      元，嗣後因保險費降低，兩造約定仍繳交相同之保費，而將保險金額分別提高
      為六十五萬七千元及一百一十八萬六千八百一十元。嗣又加保「南山新人身意
      外傷害保險附約」（保險附約三），並列入相同保單即前述Ｚ0000000
      00號保單內，保險金額為三百萬元。又本件保單身故受益人，原約定為「法
      定繼承人」，然於八十五年八月七日已變更受益人為原告甲○○。
（三）被保險人李永森於八十九年十月六日凌晨零時三十分許，騎乘車牌號碼為ＪＤ
      Ｘ—八三七號之機車，沿台中縣大里市○○路由東向西方向行駛，突遭訴外人
      陳俊華酒醉（吐氣中酒精濃度測定值高達每公升０．九毫克）駕駛車牌號碼為
      ＨＰ—五四七０之自小客車由西往東方向行駛，於台中縣大里市○○路五四九
      號門前，撞擊被保險人之人車倒地，致其受有頭部外傷併粉碎性骨折等致命傷
      害，送醫急救延至八十九年十月七日凌晨二時許，因腦挫裂傷不治死亡，業經
      鈞院八十九年度交易字第七０三號刑事判決在案。另被保險人係因突遭撞擊才
      偏離車道行駛，並非自始即逆向行駛。綜上所述，被保險人既已意外死亡，保
      險人即被告除已依保險主約給付原告保險金一百二十六萬三千九百五十二元之
      外，尚應依保險附約一、保險附約二及保險附約三給付受益人即原告保險金額
      共計四百八十四萬三千八百一十元（即657,000元＋1,186,810元＋3,000,000
      元=4,843,810元）。
（四）然原告基於保險附約一之一般條款第七項、保險附約二之第七條及保險附約三
      之第七條之約定，向被告請求給付如前述保險金時，被告竟於九十年一月十九
      日函覆稱：「被保險人李永森車禍死亡係因酒後（血液含酒精濃度達每公升一
      百三十四點三毫克（即134.3mg/dl））駕駛機車肇事，依『個人人身意外傷害
      保險附約』（即保險附約二）保險條款第九條之『除外責任（原因）』約定：
      『被保險人直接因下列事由造成死亡、殘廢或傷害時，本公司不負給付保險金
      責任。... 七、被保險人因麻醉、酗酒所致事故... 』、『綜合意外保險附約
      』（即保險附約一）一般條款第十二項『除外條款』：『由於下列原因，直接
      或間接，或因完全或部份之關係而導致傷害，本公司不負賠償責任... （十）
      受酒精或葯物之影響而致產生意外... 』及新人身意外傷害保險附約（即保險
      附約三）保單條款第十四條『除外責任（原因）』：『被保家庭成員直接因下
      列事由致成死亡、殘廢、重大傷燙傷時，本公司不負給付保險金的責任，...
      四、被保家庭成員飲酒後駕（騎）車，其吐氣或血液所含酒精成份超過道路交
      通法令規定標準者。... 』等之約定，是所聲請之『意外身故保險金』歉難給
      付。」云云，拒絕原告之請求。（上述三份附約之條款，以下簡稱「酗酒除外
      責任」條款）
（五）然被告爰引前揭「酗酒除外責任」條款而拒絕給付保險金，顯非有理：
  １、被告應負舉證之責：
      按當事人主張有利於己之事實者，就其事實有舉證之責任，民事訴訟法第二百
      七十七條定有明文。故被告應就其主張被保險人死亡係因「酗酒」、「直接」
      導致，負舉證之責。又被告所主張酗酒除外條款規定，必須被保險人死亡係因
      酗酒，造成被保險人直接死亡，即須具有直接因果關係，被告方得依除外條款
      而免責，如被保險人死亡與酗酒，無直接因果關係存在，被告自不得依除外責
      任條款主張免責拒絕理賠之餘地。
  ２、被保險人未達酗酒程度：
      又按「保險契約之解釋，應探求契約當事人之真意，不得拘泥於所用文字；如
      有疑義時，以作有利於被保險人解釋為原則」，保險法第五十四條第二項定有
      明文。查被告所援引三份之附加契約，均未就「酗酒」之涵義特別定義，則依
      照一般常理而言，應係指因飲酒過量，直接導致精神喪失，無法安全駕駛之意
      ，本件被保險人雖事後經測量血液酒精濃度達每公升一百三十四點三毫克（即
      134.3mg/dl），然當時被保險人車禍送醫急救，其所謂酒測是否應與一般情形
      視之，其結果是否正確仍有疑義，且醫院對被保險人酒精測試時，並無被保險
      人之家屬在場，該測試結果程序上有所瑕疵，原告否認其真正。另即使被保險
      人確有飲酒事實，其當時亦未達精神喪失而無法安全駕駛狀態，根本未達「酗
      酒」之程度，是被告不得主張拒絕給付保險金。
　３、造成被保險人直接死亡之因果關係為「車禍」：
      前述刑事判決認定本件被保險人李永森死亡之「直接」原因為：訴外人陳俊華
      服用酒類，不能安全駕駛動力交通工具駕駛... 因過失致人於死所致。是造成
      被保險人李永森直接死亡因果關係應為「車禍」無疑。故縱使被保險人即使符
      合飲酒過量已達精神喪失不能安全駕駛（實則並無酗酒如前所述），亦非造成
      被保險人死亡之直接因果關係，惟本件保險事故之發生既因外來外來力量所致
      ，縱使被保險人未飲酒，亦非其所必然能加以排除，該飲酒行為，與其死亡並
      無直接因果關係存在，故被告不得僅以「酗酒」為由，作為拒絕給付保險金之
      依據。
  ４、又本件被保險人另投保之國泰人壽保險股份有限公司及新光人壽保險股份有限
      公司意外險部份，均已獲得理賠，顯見本件保險實務上亦認為符合意外險理賠
      條件，更足證被告拒絕給付保險金之無理。
（六）按傷害保險之保險人於被保險人遭受意外傷害及其所致殘廢或死亡時，負給付
      保險金之責、本法所稱受益人指被保險人或要保人約定享有賠償請求權之人、
      保險人因可歸責自己之事由，致未在前項規定期限內為給付者，應給付遲延利
      息年利一分，保險法第一百三十一條、第五條、三十四條第二項分別定有明文
      。查本件原告依保險契約約定向被告聲請給付保險金，然被告於九十年一月十
      九日回覆拒絕給付，爰依前開條文，向被告請求如訴之聲明第一項所示。
（七）對被告抗辯所為之陳述：
  １、本件兩造所簽訂前述三份保險附約中，對於所謂「酗酒」一詞並無定義，此亦
      為被告所不否認，按保險契約為最大誠信契約，契約簽訂當時所未明定事項，
      不得以日後兩造所無約定之事由作為契約內容之一部，然被告竟爰引契約生效
      後兩造所無規定之財政部八十五年九月十日台財保第八五二三七００六八號函
      頒修正「傷害保險單示範條款」第七條第四款規定作為本件拒絕理賠之依據，
      實已違反誠信原則，又保險契約亦為定型化契約，按契約一般條款未經記載於
      定型化契約中者，企業經營者應向消費者明示其內容；契約之一般條款未經記
      載於定型化契約中而依一般正常情形顯非消費者所得預見者，該條款不構成契
      約之內容，消費者保護法第十三條第一項前段、第十四條分別定有明文，查被
      告所爰引契約生效後之八十五年九月十日傷害保險單示範條款作為本件拒絕理
      賠之依據，被告並未於嗣後告知被保險人，且又非被保險人所得預見，則其抗
      辯顯非有據。又從本件被保險人所投保之國泰人壽及新光人壽相同保險部分均
      已獲理賠，而該兩家保險公司保險契約亦與被告公司大致相同，更足見被告抗
      辯為不可採。
  ２、被告以道路交通安全規則第一百十四條第二款限制駕駛人飲酒後吐氣所含酒精
      成分超過每公升０．二五毫克以上者，不得駕車之規定，作為酗酒之標準，然
      查該道路交通安全規則上開規定僅云超過每公升０．二五毫克以上者不得駕車
      ，而非就「酗酒」加以定義，則被告以該法條作為兩造契約「酗酒」之補充規
      定亦顯無理由。
  ３、被告以被保險人之行為係犯刑法第一百八十五條之三之服用酒類，不能安全駕
      駛交通工具而駕駛罪作為抗辯。查被告所引本件三份保險附約之「酗酒除外」
      條款皆言明須直接因被保險人犯罪行為所致始能拒絕理賠，即被保險人犯罪行
      為與保險事故間須具有直接因果關係存在才符合排除條款，而非只要被保險人
      有犯罪行為即可免除給付保險金義務，不可不察。查本件被保險人意外死亡之
      直接原因係車禍所導致，應無疑義，又前開刑法第一百八十五條之三係於本件
      保險契約生效後之八十八年四月二十一日始修正通過，故即使被保險人符合前
      開犯罪構成要件，亦未必會產生被保險人死亡之結果，故被告此部分抗辯應非
      有理。
　三、證據：
（一）提出原告之全戶戶籍登記謄本乙份、前述保險主約、保險附約一、保險附約二
      、保險附約三、要保書、契約內容變更申請書、保險附約三之承保確認書、本
      院八十九年度交易字第七０三號刑事判決、被告公司九十年一月十九日回函影
      本、國泰人壽保險股份有限公司理賠申請書、新光人壽保險股份有限公司保險
      金給付明細、相驗屍體證明書等影本各乙份為證。
（二）聲請本院命被告提出本件Ｚ000000000號保單全部資料。待證事項：
      保險附約一業已提高保險金額為六十五萬七千元。
（三）聲請本院函請財團法人仁愛綜合醫院（下稱仁愛醫院）檢送被保險人李永森之
      病歷資料。待證事項：被保險人於保險事故發生時之傷勢情形及急診驗血之酒
      精值。
乙、被告方面：
  一、聲明：如主文所示，並陳明如受不利之判決，願供擔保請准宣告免為假執行。
  二、陳述：
（一）不爭執之部分：
      對被保險人李永森於八十二年七月十日投保被告之前述保險主約，並附加投保
      前述保險附約一、保險附約二與保險附約三，其中保險附約一及保險附約二之
      保險金額已分別提高為六十五萬七千元及一百一十八萬六千八百一十元，而保
      險附約三之保險金額為三百萬元，保單號碼為Ｚ000000000號，八十
      五年八月七日系爭保單之身故受益人已變更受益人為原告，又被保險人李永森
      確於八十九年十月六日因車禍身故，另被告已依保險主約給付原告保險金一百
      二十六萬三千九百五十二元等事實，均不爭執。
（二）被保險人因酒後駕車導致身故之保險事故發生：
      被保險人李永森於事故發生後不久即經仁愛醫院抽血檢驗，其血液中之酒精濃
      度高達每公升一百三十四點三毫克，換算為吐氣檢驗所得之酒精成分為每公升
      ０點六七毫克（答辯狀誤載為０點六四），遠高於道路交通安全規則第一百十
      四條第二款每公升０點二五毫克之標準，其注意能力顯然低於常人甚鉅，被保
      險人既係酒醉無法安全操控機車，而跨越分向限制線，駛入來車之車道內，致
      發生碰撞，復因未戴安全帽致於倒地後頭部碰撞地面，受有頭部外傷併粉碎性
      骨折等致命傷害，並導致腦挫裂創不治死亡，被害人就本件事故之發生，亦有
      重大疏失等情，業經鈞院以八十九年度交易字第七０三號刑事判決認定在案。
（三）被保險人酒後駕車已符合「酗酒除外責任」條款之事由：
  １、保險附約一之一般條款第十二項約定：「由於下列原因，直接或間接，或因完
      全或部份之關係而導致傷害，本公司不負賠償責任... （十）受酒精或葯物之
      影響而致產生意外... 」；保險附約二之保險條款第九條之約定：「被保險人
      直接因下列事由造成死亡、殘廢或傷害時，本公司不負給付保險金責任。...
      七、被保險人因麻醉、酗酒所致事故」；保險附約三之保單條款第十四條約定
      ：「被保家庭成員直接因下列事由致成死亡、殘廢、重大傷燙傷時，本公司不
      負給付保險金的責任，... 四、被保家庭成員飲酒後駕（騎）車，其吐氣或血
      液所含酒精成份超過道路交通法令規定標準者。... 」。雖上開保險契約均未
      就「酗酒」之定義為特別之約定，惟按保險契約為最大誠信契約，不容許契約
      當事人一方故意陷自己於危險之中而使保險事故發生，並參照本件事故發生當
      時之道路交通安全規則第一百十四條第二款限制駕駛人飲酒後吐氣所含酒精濃
      度超過每公升０點二五毫克以上者不得駕車之規定，以及財政部八十五年九月
      十日台財保第八五二三七００六八號函頒修正「傷害保險單示範條款」第七條
      第四款規定：「被保險人飲酒後駕（騎）車，其吐氣或血液所含酒精成分超過
      道路交通法令規定標準者，保險公司不負給付保險金責任。」，且有法務部八
      十八年五月十八日法檢字第００一六六九號函之「酒精濃度呼氣已達每公升０
      點五五毫克或血液濃度達百分之０點一一以上，肇事率為一般正常人之十倍，
      認為已達『不能安全駕駛』之標準。」等，相互參照綜合判斷，系爭保險契約
      之「酗酒」定義，應係指因飲酒致影響行車安全，或吐氣所含酒精成分超過每
      公升０點二五毫克以上者而言。被保險人李永森血液中之酒精濃度高達每公升
      一百三十四點三毫克，換算為吐氣檢驗所得之酒精成分為每公升０點六七毫克
      ，自屬因酗酒致發生意外而身故，為系爭保險契約之除外事由，被告不負保險
      責任。
  ２、又保險附約二第九款關於酗酒除外責任事由之約定，係依財政部八十五年九月
      十日台財保第八五二三七００六八號函，將原基本條款「... 被保險人因麻醉
      、酗酒所致事故... 」修訂為「... 被保險人飲酒後駕（騎）車，其吐氣或血
      液所含酒精成分超過道路交通法令規定標準者。... 」，其修訂意旨乃在避免
      因「酗酒」定義模糊所生之爭議，故訂立一明確可資遵循之標準。前述條款訂
      立之目的，均係為排除因酒醉駕車肇事致死仍得請求保險金之情形，避免變相
      鼓勵酒醉駕車之行為。縱認簽訂保險契約後方修訂之酗酒除外責任條款不能直
      接作為雙方權利義務之依據，然因修訂後之除外責任條款規範較為明確，且修
      訂後之除外責任條款所訂標準亦為該條款修訂前，壽險同業藉以判斷是否達於
      酗酒之標準，故在「酗酒」程度之判斷有疑義時，亦應援用而為解釋。縱認修
      訂後之除外條款於此不能適用，而應適用原基本條款，原基本條款所稱「酗酒
      」，係指被酒力壓倒，以致神智不清，或不能辨別是非而言。外國法律禁止酒
      醉之人駕車，若有人酒醉駕車，以致肇事受傷者，既屬違法，又係酗酒，保險
      人自無責任可言，故被保險人是否達於「酗酒」之程度，應視其飲酒後之精神
      狀態而言定，與其個人飲酒習慣無關。又當血液中酒精含量達百分之０點０五
      至０點一時，即會出現肌肉協調動作變差，感覺機能異常，情緒、人格、行為
      改變，駕駛車輛危險性增加二至六倍，血液中酒精含量達百分之０點一至０點
      一五時，會出現步態不穩，駕車危險性增加十至二十五倍，本件被保險人血液
      中酒精成分已高達每公升一百三十四點三毫克（即百分之０點一三四三），足
      示該保險人之飲酒情形已可認定達影響駕車安全而足致生危險之程度。
（四）被保險人酒後駕車已符合犯罪行為不保之除外責任事由：
      依法務部八十八年五月十八日法檢字第００一六六九號函函示「酒精濃度呼氣
      已達每公升０點五五毫克或血液濃度達百分之０點一一以上，肇事率為一般正
      常人之十倍，認為已達『不能安全駕駛』之標準。」，被保險人顯係犯刑法第
      一百八十五條之三之服用酒類，不能安全駕駛動力交通工具而駕駛罪，系爭保
      險附約一之一般條款第十二項約定：「由於下列原因，直接或間接，或因完全
      或部份之關係而導致傷害，本公司不負賠償責任...   （七）抵觸法律之犯法
      企圖或拒捕... 」；系爭保險附約二之保險條款第九條之約定：「被保險人直
      接因下列事由造成死亡、殘廢或傷害時，本公司不負給付保險金責任。... 五
      、被保險人的犯罪行為」；系爭保險附約三之保單條款第十四條約定：「被保
      家庭成員直接因下列事由致成死亡、殘廢、重大傷燙傷時，本公司不負給付保
      險金的責任，... 三、被保家庭成員之犯罪行為。... 」，且依財政部八十五
      年九月十日台財保第八五二三七００六八號函頒修正「傷害保險單示範條款」
      第七條第三款規定：「被保險人之犯罪行為，保險公司不負給付保險金責任。
      」，被保險人既有犯罪行為，被告拒絕理賠意外險保險金，非屬無據。
  三、證據：提出保險附約一、保險附約二、保險附約三之條款節本、財政部八十五
      年九月十日台財保第八五二三七００六八號函、法務部八十八年五月十八日法
      檢字第００一六六九號函、仁愛醫院病歷摘要及本院八十九年度交易字第七０
      三號刑事判決等影本各乙份為證。
丙、本院依職權調取本院八十九年度交易字第七０三號刑事卷宗。
    理    由
一、按當事人得以合意定第一審管轄法院。但以關於由一定法律關係而生之訴訟為限
    。前項合意，應以文書證之。民事訴訟法第二十五條第一項、第二項定有明文。
    本件保險附約二條款第二十三條及保險附約三條款第二十九條明文約定：本附約
    涉訟時，以要保人住所所在地法院管轄之合意管轄條款。經查，本件要保人李永
    森住所所在地為台中縣，有原告提出之戶籍謄本及「新二十年期繳費增值分紅終
    身壽險」保險單影本乙份附卷可稽，故本院自有管轄權，合先敘明。
二、本件原告起訴主張被保險人李永森即原告之夫，於八十二年七月十日投保被告承
    保之保險主約，保單號碼為Ｚ000000000號，保險期間自八十二年七月
    十一日至一０二年七月十一日，其中附加投保保險附約一、保險附約二及保險附
    約三，保險金額分別為六十五萬七千元、一百一十八萬六千八百一十元及三百萬
    元，均以原告為身故受益人；被保險人李永森於八十九年十月六日凌晨零時三十
    分許，騎乘車牌號碼為ＪＤＸ—八三七號之機車，沿台中縣大里市○○路由東向
    西方向行駛，突遭訴外人陳俊華酒醉（吐氣中酒精濃度測定值高達每公升０．九
    毫克）駕駛車牌號碼為ＨＰ—五四七０之自小客車由西往東方向行駛，於台中縣
    大里市○○路五四九號門前撞擊被保險人李永森人車倒地，李永森受有頭部外傷
    併粉碎性骨折等致命傷害，送醫急救延至八十九年十月七日凌晨二時許，因腦挫
    裂傷不治死亡；被保險人意外死亡保險事故既已發生，保險人即被告除已依保險
    主約給付原告保險金一百二十六萬三千九百五十二元之外，尚應依保險附約一、
    保險附約二及保險附約三給付受益人即原告保險金額共計四百八十四萬三千八百
    一十元，爰依保險契約之約定請求被告給付原告如訴之聲明所示；被告則以本件
    被保險人意外死亡保險事故之發生，係因被保險人酗酒所致，已符合前述「酗酒
    除外責任」條款之事由，被告得拒絕理賠等語，資為抗辯。
三、兩造不爭執之部分：
    原告起訴主張被保險人李永森於八十二年七月十日投保被告所承保之前述保險主
    約，並附加投保前述保險附約一、保險附約二及保險附約三，保險金額分別為六
    十五萬七千元、一百一十八萬六千八百一十元及三百萬元，保單號碼為Ｚ000
    000000號，八十五年八月七日系爭保單之身故受益人已變更受益人為原告
    ；又被保險人李永森於八十九年十月六日凌晨零時三十分許，發生前述死亡之保
    險事故；被告已依保險主約給付原告保險金一百二十六萬三千九百五十二元，惟
    原告按期向被告申請依保險附約一、保險附約二及保險附約三理賠時，被告以保
    險事故之發生符合「酗酒除外責任」條款，而以九十年一月十九日函覆拒絕理賠
    等情，均為被告所不爭執，並有原告提出與所述相符之原告全戶戶籍登記謄本乙
    份、保險主約、保險附約一、保險附約二、保險附約三、要保書、契約內容變更
    申請書、保險附約三之承保確認書、本院八十九年度交易字第七０三號刑事判決
    、被告公司九十年一月十九日回函影本、相驗屍體證明書等影本等各乙份為證，
    復經本院依職權調取本院八十九年度交易字第七０三號卷宗，查核屬實，此部分
    事實堪信為真正。
四、前述「酗酒除外責任」條款之解釋，係指因服用酒類而不能安全駕駛，且服用酒
    類之行為與保險事故之發生有相當因果關係：
（一）依保險附約一之一般條款第十二項：「由於下列原因，直接或間接，或因完全
      或部份之關係而導致傷害，本公司不負賠償責任... （十）受酒精或葯物之影
      響而致產生意外... 」，保險附約二之保險條款第九條：「被保險人直接因下
      列事由造成死亡、殘廢或傷害時，本公司不負給付保險金責任。... 七、被保
      險人因麻醉、酗酒所致事故... 」，以及保險附約三之保單條款第十四條：「
      被保家庭成員直接因下列事由致成死亡、殘廢、重大傷燙傷時，本公司不負給
      付保險金的責任，... 四、被保家庭成員飲酒後駕（騎）車，其吐氣或血液所
      含酒精成份超過道路交通法令規定標準者。... 」等約定，足徵被告與被保險
      人於訂約時即約明，必須被保險人於死亡事故時，確有上述飲酒、酗酒與飲酒
      後駕車而吐氣或血液濃度所含酒精成分超過道路交通法令規定之標準者等之情
      事，且被保險人因該等情事直接導致死亡，亦即被保險人死亡與前述服用酒類
      之行為有因果關係時，被告方得依「酗酒除外責任」條款拒絕理賠。
（二）按保險契約之解釋，應探求契約當事人之真意，不得拘泥於所用文字；如有疑
      義時，以作有利於被保險人解釋為原則，保險法第五十四條第二項定有明文。
      雖被告所援引三份保險附約中之「酗酒除外責任」條款，保險附約一及保險附
      約二，均未就「飲酒」、「酗酒」之定義為特別之約定，惟按保險制度具有團
      體性質，由多數經濟個體於加入同種類之保險後，形成共同準備財產，發生團
      體性的共屬關係，而將同種類之危險予以綜合平均化，使危險得以分散，故關
      於何等危險足堪分散於保險群體承擔，應有合理之限制，保險契約既為最大誠
      信契約，自不容許契約當事人一方故意陷自己於危險之中而使保險事故發生，
      並參照本件事故發生當時之道路交通安全規則第一百十四條第二款限制駕駛人
      飲酒後吐氣所含酒精濃度超過每公升０點二五毫克以上者不得駕車之規定，以
      及財政部八十五年九月十日台財保第八五二三七００六八號函頒修正「傷害保
      險單示範條款」第七條第四款規定：「被保險人飲酒後駕（騎）車，其吐氣或
      血液所含酒精成分超過道路交通法令規定標準者，保險公司不負給付保險金責
      任。」，且有法務部八十八年五月十八日法檢字第００一六六九號函之「酒精
      濃度呼氣已達每公升０點五五毫克或血液濃度達百分之０點一一以上，肇事率
      為一般正常人之十倍，認為已達『不能安全駕駛』之標準。」等，相互參照綜
      合判斷，系爭保險契約之「酗酒」定義，應係指因服用酒類致影響行車安全，
      或吐氣所含酒精成分超過每公升０點二五毫克以上者而言，而保險附約三既以
      飲酒後駕（騎）車，其吐氣或血液所含酒精成份超過道路交通法令規定為其標
      準，已堪稱明確；又該等條款均規定，必須被保險人於死亡事故時，確有上述
      各該規定之情事，且被保險人是因該等情事而導致死亡，即被保險人死亡與前
      述服用酒類之行為有因果關係時，被告方得依「酗酒除外責任」條款拒絕理賠
      。關於契約條款如上所述之解釋，亦為兩造所不爭執，堪信符合當事人訂約時
      之真意。
五、本件爭點：
    是本件所應審究者，厥為被告得否依系爭保險契約之酗酒除外責任條款對原告主
    張免責？換言之，亦即被保險人李永森於保險事故發生時是否已符合酗酒除外責
    任之事由，或謂被保險人意外死亡保險事故之發生，與其酗酒有無相當因果關係
    ？茲分述如下：
（一）按服用酒類不能安全駕駛動力交通工具之認定，參考德國、美國之認定標準，
      對於酒精濃度呼氣已達每公升０點五五毫克或血液濃度達百分之０點一一以上
      ，肇事率為一般正常人之十倍，應認為已達不能安全駕駛之標準（法務部八十
      八年五月十八日八八年度法檢字第一六六九號函參照），次按汽車駕駛人飲用
      酒類後其吐氣所含酒精濃度超過每公升０點二五毫克以上者，不得駕車；行車
      速度，依標誌之規定；汽車行駛時，駕駛人應注意車前狀況，並隨時採取必要
      之安全措施；汽車在雙向二車道並劃有分向限制線之路段行駛時，不得駛入來
      車之車道內；機器腳踏車駕駛人應戴安全帽，道路交通安全規則第一百十四條
      第二款、第九十三條第一項本文、第九十四條第三項、第九十七條第二款、第
      八十八條第五款分別定有明文。
（二）被保險人李永森係領有駕駛執照之車輛駕駛人，前開交通規則為其應注意，而
      在肇事當時天侯晴天、路面乾燥，無缺陷，無障礙物、視距良好，被保險人顯
      無不能注意之情事；而本件肇事之臺中縣大里市○○路五四九號前係時速限制
      四十公里雙向二車道且劃有分向限制線（雙黃線）之道路，加害人陳俊華係駕
      駛自小客車由西往東方向行駛，被保險人則係騎乘機車由東往西方向行駛等情
      ，除據加害人於前開刑事審理中供明外，並有道路交通調查報告表、現場照片
      等於前開刑事卷宗內附卷可憑。加害人原係在東向車道內行駛，被保險人所騎
      乘之機車係於距離加害人之自小客車約一、二十公尺處跨越分向限制線，進入
      加害人所行駛之車道內，業據證人吳忠和在前開刑事案件於九十年三月九日訊
      問時證述明確；而加害人當時之時速約五十公里，其係於距離被害人約四、五
      公尺處，始發現被害人所騎乘之機車跨越分向限制線，其雖往左閃避，但自小
      客車右前角仍與機車前方發生碰撞，亦分據加害人在前開刑事案件於九十年一
      月十五日訊問時、同年八月八日審理時供明；另依前開道路交通調查報告表所
      載及卷附車損照片所示，本件車禍撞擊點（即泥土掉落處起點附近）係在東向
      車道內距離分向限制線約一．二公尺處，加害人所駕駛自小客車係右前角受損
      ，肇事後自小客車停放處則係斜向越過分向限制線停於西向車道內，則參諸本
      件車禍撞擊點及加害人所駕駛自小客車受損處及行車走向之情況證據以觀，亦
      堪以佐證被保險人所騎乘之機車在車禍當時有跨越分向限制線進入加害人所行
      駛之車道內及向左閃避加害人機車之事實，又本件車禍之撞擊點雖在東向車道
      內距離分向限制線僅約一．二公尺處，而加害人所駕駛自小客車撞擊時雖有一
      部分跨越於西向車道內，惟加害人既係在四、五公尺前看見被保險人之機車後
      往左閃避，其後才發生碰撞，是尚難依撞擊時加害人所駕駛自小客車有一部分
      跨越於西向車道內，即率認加害人原即跨越分向限制線行駛，故原告主張被保
      險人係因加害人逆向行使撞擊後，方偏離其原本之車道而駛入對向車道等情，
      尚難採信。
（三）被保險人欲騎乘機車應注意不得酒醉駕車；並應依規定戴安全帽；且行駛至該
      該雙向二車道且劃有分向限制線（雙黃線）路段時，在無不能注意之情形下，
      亦不得駛入來車之車道內，而被保險人車禍後送醫急救時經抽血檢測體內血液
      中之酒精濃度達每公升一百三十四點三毫克（即134.3mg/dl），有被告所提出
      之車禍當時被保險人送醫之仁愛醫院病歷摘要影本乙紙，及仁愛醫院於九十一
      年一月十一日以仁總字第九一０一００四五號函文，以「病人李永森於八十九
      年十月六日零時四十八分，由一一九救護車送達本院急診，到院時病人已無呼
      吸、心跳、脈搏等生命跡象，頭部變形、開放性骨折、腦組織外溢、臉部挫裂
      傷、右下肢小腿開放性骨折等嚴重外傷。酒精測試值血中濃度為一百三十四點
      三毫克（換算成警察對喝酒者吹氣值：134.3÷200＝0.6715）」等語函覆本院
      查詢，在卷可參，換算成呼氣含量為每公升０．六七毫克，已達不能安全駕駛
      動力交通工具之程度；且被保險人車禍當時未戴安全帽，有前開道路交通事故
      調查報告表可查；又被保險人所騎乘之機車在車禍當時係跨越分向限制線進入
      被告所行駛之車道內，亦已詳述如前，則被害人顯係因酒醉無法安全操控機車
      ，而跨越分向限制線，駛入來車之車道內，致發生碰撞，復因未戴安全帽致於
      倒地後頭部碰撞地面，受有頭部外傷併粉碎性骨折等致命傷害，並導致腦挫裂
      創傷不治死亡，被保險人就本件事故之發生實與有過失。本件車禍經送請鑑定
      結果，就加害人有酒醉駕車未注意車前狀況超速行駛之過失；被保險人有酒醉
      駕車駛入來車道行駛之過失部分，均為相同之認定，有台灣省台中縣區車輛行
      車事故鑑定委員會九十年七月十二日中縣鑑字第九００二三九號函附鑑定意見
      書附於前開刑事卷宗內在卷可憑。原告雖以仁愛醫院於酒精測試採證當時，並
      無被保險人之家屬在場，故否認該酒精測試值結果之真正，惟被保險人於事故
      發生後送醫時之傷勢情形與急診驗血之酒精測試值業據仁愛醫院以上開函文函
      覆之，而急診驗血為各大醫療院所之標準作業程序，以作為病患就診時之基本
      資料，殊無以病患之家屬於驗血時在場用以確保驗血資料正確性之程序上保障
      之必要性可言，原告就其否認仁愛醫院之病歷關於酒測結果之真正性等情尚未
      能舉證證明，尚無可採。
（四）綜上，本件被保險人於保險事故發生時，因服用酒類後騎車，酒精濃度已超過
      道路交通規則規定之限制標準，已屬酗酒，且衡諸事故發生當時被保險人無故
      駛入對向車道等一切情狀，顯見被保險人已因酒醉而無法安全操控機車，業如
      前述，故該酗酒行為，亦為本件肇事原因，縱加害人之過失行為亦為本件之肇
      事原因，惟雙重因果關係之下仍無免於被保險人之肇事責任，故被保險人之死
      亡與其酗酒行為應有相當因果關係，已符合前述被告酗酒除外責任條款之要件
      ，被告抗辯其得引用除外責任條款，拒絕理賠，即為有理由。
六、綜上所述，原告因保險事故之發生，向被告主張其保險金給付請求權，但原告就
    被保險人之酗酒之行為與死亡之保險事故有相當因果關係，而構成被告除外責任
    等情，未能提出反證，其依保險附約一、保險附約二及保險附約三請求被告應給
    付保險金額四百八十四萬三千八百一十元，及自被告拒絕給付之九十年一月十九
    日起至清償日止，按年息百分之十計算之遲延利息，於法即有未合，應予駁回。
    原告之訴既經駁回，其假執行之聲請，已失所附麗，亦應予以駁回。
七、本件判決之基礎已臻明確，兩造其餘攻擊防禦方法及舉證，核與判決無影響，爰
    不另一一論述，併此敘明。
八、據上論結，本件原告之訴為無理由，依民事訴訟法第七十八條，判決如主文。
中　　　華　　　民　　　國　　  九十一　　年　　　三　　　月　　十五　　日
                                臺灣臺中地方法院民事第三庭
~B審判長法　官　張瑞蘭
~B      法　官　王金洲
~B      法　官　廖慧如
右為正本係照原本作成
如對本判決上訴，須於判決送達後廿日內向本院提出上訴狀
中　　　華　　　民　　　國　　  九十一　　年　　　三　　　月　　十五　　日
~B法院書記官
